臺灣臺北地方法院民事判決　　　　　　　93年度仲訴字第13號
原　　　告　台北縣立安康高級中學
法定代理人　甲○○
訴訟代理人　許俊仁律師
被　　　告　僑力營造工程股份有限公司
法定代理人　乙○○
訴訟代理人　黃淑琳律師
　　　　　　江肇欽律師
上列當事人間請求撤銷仲裁判斷事件，本院於民國94年8月2日
言詞辯論終結，判決如下：
    主      文
原告之訴駁回。
訴訟費用由原告負擔。
    事實及理由
一、原告主張：被告於民國88年4月12日承攬伊學校內之「88年
    度綜合教學大樓興建工程」（下稱系爭工程），並簽訂工程
    合約（下稱系爭工程合約）。惟被告於系爭工程驗收完畢後
    ，竟向台灣營建仲裁協會聲請仲裁，並經該協會於93年3月
    31日作成仲裁判斷書（下稱系爭仲裁判斷）。然因被告聲請
    系爭仲裁前，並未踐行系爭工程合約第16條之前置程序，即
    逕行聲請仲裁，故本件仲裁判斷與仲裁協議標的無關，且逾
    越仲裁協議範圍，顯已違反仲裁法第38條第1款規定；又系
    爭仲裁判斷對於90年7月31日之工程會議，認定為系爭工程
    契約第16條之爭議處理程序之協調會，且對於伊依據該工程
    合約第8條第4項所為抗辯，及伊所為答辯理由，均未審酌，
    並敘明理由，即命伊給付，自屬違反仲裁法第38條第2款規
    定；另系爭仲裁判斷於93年3月26日宣告詢問終結，卻遲至
    同年5月5日始作成，並於同年月20日送達伊，亦屬違反同法
    第33條第1項規定。爰依仲裁法第40條第1項第1款、第2款及
    第4款規定，提起本件撤銷仲裁判斷等情。並於本院聲明：
    台灣營建工程爭議仲裁協會於93年3月31日作成之91年度台
    仲聲字第10號仲裁判斷，應予撤銷。
二、被告則以：伊於聲請仲裁前，業已多次發函踐行系爭工程合
    約第16條之前置程序，故該仲裁判斷並無違反仲裁法第38條
    第1款規定。且，系爭仲裁判斷固未就原告於仲裁程序中，
    所提出之全部攻擊、防禦方法逐一為論駁，然該仲裁判斷業
    已記載其心證之理由，即與仲裁法第38條第2款規定有間。
    再，仲裁法第33條第1項規定，仲裁判斷應於宣告詢問終結
    後，10日作成仲裁判斷書，然此屬職務期間，縱遲誤該職務
    期間，亦不生影響該仲裁判斷之效力等語，資為抗辯。並於
    本院聲明：原告之訴駁回。
三、查，被告於88年4月12日向原告承攬系爭工程，並簽訂系爭
    工程合約。而被告於系爭工程驗收完畢後，向台灣營建仲裁
    協會聲請仲裁，並經該協會於93年3月31日作成系爭仲裁判
    斷乙節，有卷附台北縣政府暨所屬各機關學校工程契約範本
    （建築及附屬工程專用）、系爭仲裁判斷可憑（見本院卷第
    11至64頁），並為兩造所不爭執（見本院卷第280頁），堪
    信為真。
四、本件應審究者為系爭仲裁判斷是否有仲裁法第40條第1項第1
    款、第2款及第4款之撤銷事由？茲分別論述如下：
(一)、系爭仲裁判斷是否有仲裁法第40條第1項第1款之撤銷事由？
  1.原告主張：被告聲請系爭仲裁前，並未踐行系爭工程合約第
    16條之前置程序，故本件仲裁判斷與仲裁協議標的無關，且
    逾越仲裁協議範圍，顯已違反仲裁法第38條第1款規定，得
    構成同法第40條第1項第1款撤銷事由云云。然：
    (1)、按仲裁制度乃當事人基於私權自治及處分自由之原則，
        本於程序選擇權以解決私權紛爭之重要機制。是當事人
        既得協議以仲裁解決爭議，為賦予他方充分考量之機會
        ，以權衡「接受求償」與「提付仲裁」間之利弊，自亦
        得約定於提付仲裁前先踐行特定之前置程序，該本於雙
        方合意之前置程序，固屬有效之仲裁約款，並有確定
        當事人間具體爭議，進而過濾如透過訴訟外和解或第三
        人調解等簡便程序為磋商、斡旋，以避免進入仲裁程序
        ，減省勞費支出之功能。惟當事人之一方若認已無和解
        或調解可能，無從以簡便程序解決爭議，或當事人約定
        最終僅得以仲裁解決爭議者，為避免因進入前置程序之
        拖延浪費，逕行提付仲裁，自未違反當初協議以仲裁解
        決爭議之初衷，自與仲裁前置程序之本質無悖（最高法
        院93年台上字第992號判決意旨參照）。
    (2)、參諸系爭工程合約第16條約定：「爭議處理：一本工程
        進行中，乙方（指被告）對本契約各項條款，以及附件
        中各項規定有疑義時，同意在執行前向甲方（指原告）
        監造單位提請解釋，如乙方對甲方監造單位之解釋無法
        認同時，同意再以書面述明理由，向甲方提出異議。二
        乙方對甲方答覆不服時，得自甲方答覆之日起（本日期
        未填時為7日），請求甲方召集協調會解決，或依規定
        送請行政院公共工程委員會公共工程爭議調處委員會調
        處。三第2款所定之協調仍無法解決時，得採仲裁或訴
        訟方式辦理，．．．」（見本院卷第25頁），即兩造同
        意於系爭工程進行中，若兩造就系爭工程合約條款及附
        件有爭議時，被告應向原告提出解釋，若不同意時，即
        得請求原告召集協調會，仍無法解決時，被告即可聲請
        仲裁或提起訴訟。
    (3)、經查，被告曾針對系爭仲裁判斷爭議事項（即工程項目
        數量不足及缺漏項目部分之爭議），先於89年10月27日
        發函原告監工單位即劉漢卿建築師事務所，請其指示辦
        理（見本院卷第184頁之被告僑字第89004036號函），
        經該建築師事務所發函說明（見本院卷第185頁之89卿
        建字第891114號函），再經被告於90年9月23日發函針
        對系爭工程合約漏項及數量計算有誤部分，請原告提出
        異議（見本院卷第186頁之被告僑字第90004012號函）
        ，並經原告於90年7月31日召開工程協調會（見本院卷
        第245頁之原告90年7月26日北縣安中總字第2691 號
        函），但仍為被告所不接受，故被告再度於90年8月27
        日發函請求就系爭工程數量不足及缺漏項部分之爭議，
        通知原告擬提付仲裁（見本院卷第187頁之被告僑字第
        90004015號函），核與系爭工程合約第16條第1款及第2
        款規定之仲裁前置程序相符（見本院卷第25頁）。
    (4)、且，仲裁判斷逾越仲裁協議之範圍者，當事人得對於他
        方提起撤銷仲裁判斷之訴，仲裁法第40條第1項第1款固
        定有明文。惟所謂仲裁判斷逾越仲裁協議之範圍，係指
        就當事人約定仲裁以外之事項作成判斷而言（最高法院
        92 年台上字第405號判決意旨參照）。查，系爭仲裁判
        斷之爭議事項，即工程項目數量不足及缺漏項目部分之
        爭議事項，應即屬因系爭工程合約而生爭議；且參照系
        爭工程合約第16條第1款業已載明「乙方（指被告）對
        本契約各項條款，以及附件中各項規定有疑義時，．．
        ．」等字樣以觀（見本院卷第25頁），足見兩造業已約
        定因系爭工程而生之爭議，若被告依該條所訂之爭議處
        理程序進行，仍無法解決爭議時，即可逕付仲裁。準此
        ，被告既已踐行該前置程序，而無法解決爭議，因而提
        起本件仲裁，並經仲裁人作成系爭仲裁判斷，自無違反
        仲裁法第38條第1款規定甚明。
    (5)、綜上，可知被告業已踐行系爭工程合約第16條約定之仲
        裁前置程序，況縱被告未踐行該前置程序，惟被告若認
        已無調解之可能，為避免因進入前置程序之拖延浪費，
        逕行提付仲裁，自未違反當初協議以仲裁解決爭議之初
        衷，自與仲裁前置程序之本質無悖（最高法院93年台上
        字第992號判決意旨參照）。且，該仲裁判斷亦無逾越
        仲裁協議之範圍，故原告主張：被告聲請系爭仲裁前，
        並未踐行系爭工程合約第16條之程序，故本件仲裁判斷
        與仲裁協議標的無關，且逾越仲裁協議範圍，顯已違反
        仲裁法第38條第1款規定，得構成同法第40條第1項第1
        款撤銷事由云云，自無可取。
  2.原告又主張：系爭仲裁判斷對於90年7月31日之工程會議，
    認定為系爭工程契約第16條之爭議處理程序之協調會，且對
    於伊依據該工程合約第8條第4項所為抗辯，及伊所為答辯理
    由，均未審酌，並敘明理由，即命伊給付，自屬違反仲裁法
    第38條第2款規定，亦屬構成同法第40條第1項第1款之撤銷
    事由云云。惟查：
    (1)、按仲裁法第38條第2款所謂仲裁判斷書應附理由而未附
        者，係指仲裁判斷書「完全」不附理由而言。該款之規
        定與民事訴訟法第469條第6款規定「判決不備理由或理
        由矛盾者為當然違背法令」有殊，如仲裁判斷書已有附
        理由，無論該理由是否完備或理由矛盾，僅為判斷之理
        由未盡，與判斷不附理由有間，皆不得認為未附理由，
        尚不得據以請求撤銷仲裁判斷（最高法院92台上1689判
        決意旨參照）。
    (2)、本件仲裁人於作成系爭仲裁判斷前，曾就原告所主張之
        系爭合約第16條約定之前置程序，被告未予以踐行即聲
        請仲裁，並於該仲裁程序中一再爭執，故仲裁人乃就該
        程序爭執事項，作成中間判斷書等情，有卷附中間判斷
        書可稽（見本院卷第76至86頁），且經本院依職權調閱
        該仲裁卷核閱屬實（見本院卷第297頁），是原告主張
        ：系爭仲裁判斷並未針對伊此部分抗辯為論述云云，自
        無可採。
    (3)、又，系爭仲裁判斷固對於原告於該仲裁程序中所為之抗
        辯，並未一一加以論駁，然該仲裁判斷即已於理由中說
        明其認定之理由（見本院卷第58至64頁），依上說明，
        此顯與仲裁法第38條第2款所謂「應附理由而未附」之
        情形有間。故原告主張：系爭仲裁判斷對於90年7月31
        日之工程會議，認定為系爭工程契約第16條之爭議處理
        程序之協調會，且對於伊依據該工程合約第8條第4項所
        為抗辯，及伊所為答辯理由，均未審酌，並敘明理由，
        即命伊給付，自屬違反仲裁法第38條第2款規定，亦屬
        構成同法第40條第1項第1款之撤銷事由云云，自無足取
        。
(二)、系爭仲裁判斷是否有仲裁法第40條第1項第2款之撤銷事由？
    原告主張：系爭仲裁判斷既違反系爭工程合約第16條之程序
    ，則兩造尚未達成仲裁程序之協議，故系爭仲裁判斷顯屬仲
    裁協議不成立，而構成仲裁法第40條第1項第2款之撤銷事由
    云云。然被告業已踐行系爭工程合約第16條第1項之前置程
    序，已如前述，故本件仲裁判斷自無協議不成立之情形至明
    。是原告主張：系爭仲裁判斷既違反系爭工程合約第16條之
    程序，則兩造尚未達成仲裁程序之協議，故系爭仲裁判斷顯
    屬仲裁協議不成立，而構成仲裁法第40條第1項第2款之撤銷
    事由云云，亦無可取。
(三)、系爭仲裁判斷是否有仲裁法第40條第1項第4款之撤銷事由？
    原告主張：系爭仲裁判斷於93年3月26日宣告詢問終結，卻
    遲至同年5月5日始作成，並於同年月20日送達伊，亦屬違反
    同法第33條第1項規定，構成仲裁法第40條第1項第4款之撤
    銷事由云云。惟按，仲裁庭認仲裁達於可為判斷之程度者，
    應宣告詢問終結，依當事人聲明之事項，於10日內作成判斷
    書，仲裁法第33條第1項固定有。然查，該條項僅為訓示規
    定，縱有違背，仍於仲裁判斷書成立之效力不受影響（民事
    訴訟法第223條規定及最高法院41年台上字第424號判例意旨
    參照）。故原告主張：系爭仲裁判斷於93年3月26日宣告詢
    問終結，卻遲至同年5月5日始作成，並於同年月20日送達伊
    ，亦屬違反同法第33條第1項規定，構成仲裁法第40條第1項
    第4款之撤銷事由云云，顯無可取。
五、從而，原告依據仲裁法第40條第1項第1款、第2款及第4款規
    定，訴請撤銷系爭仲裁判斷，為無理由，應予駁回。
六、本件事證已臻明確，兩造其餘攻擊或防禦方法，經本院審酌
    後，認均與本件之結論無涉，茲不再一一論述，併予敘明。
七、據上論結，本件原告之訴為無理由，依民事訴訟法第78條，
    判決如主文。
中　　華　　民　　國　　94　　年　　8 　　月　　31　　日
                  民事第一庭    法　官　楊絮雲
以上正本係照原本作成
如對本判決上訴，須於判決送達後20日內向本院提出上訴狀
中　　華　　民　　國　　94　　年　　8 　　月　　31　　日
                    　　　　　　書記官　高秋芬
